臺灣高等法院民事判決　　　　　　　　　93年度重上字第81號
上　訴　人　上海商業儲蓄銀行股份有限公司
法定代理人　丁○○
訴訟代理人　蔡鴻斌律師
　　　　　　藍弘仁律師
訴訟代理人　庚○○
被上訴人　　己○○
　　　　　　　　　　　　二四弄三五號七樓
訴訟代理人　陳永誠律師
上列當事人間請求損害賠償事件，上訴人對於中華民國92年12月
18日臺灣臺北地方法院91年度重訴字第1639號第一審判決提起上
訴，本院於94年5月17日言詞辯論終結，判決如下：
    主  文
上訴駁回。
第二審訴訟費用由上訴人負擔。
    事實及理由
一、上訴人主張：被上訴人曾任職上訴人公司國際金融業務分行
    襄理，於任職期間內，為沖抵客戶訴外人Union Fortune
    Development Ltd.（下稱聯福公司）、Westcan Food
    Management Corporation（下稱威達公司）於民國87年9月
    10日、11日買賣之日幣，在聯福公司、威達公司分別於同年
    9月11日、14日違約交割後，被上訴人竟於同年9月18日誤導
    屬下行員，以該二公司於前述各買進之美金442萬元轉為美
    金定存為由分別設質，並依被上訴人填寫金額並批示核准之
    額度動用申請書2紙，分別撥貸予聯福公司日幣604,479,200
    、威達公司日幣595,816,000元，以當日匯率1美元兌換132
    日圓計算，借款金額不僅未依成數計算，實已逾設質金額，
    顯違上訴人制定之授信業務手冊第2章授信基本原則及第3章
    評估信用5P原則、上訴人訂定之「國際金融業務分行外匯定
    期存單質借要點」（下稱質借要點）第2條、「本行辦理外
    匯定期存款存單質借作業辦法」（下稱作業辦法）貳 (二)
    Ｂ之規定，聯福公司、威達公司分別超貸日幣15,686,366元
    、日幣12,376,000元，故上訴人共計受有日幣28,062,366元
    之損失。另上訴人國際金融業務分行前於88年5月24日受理
    客戶訴外人Fortune House Ltd.（下稱Ｆ公司）執台灣中小
    企業銀行東高雄分行簽發之信用狀，及訴外人EMA Ocean
    Lines船運公司之提單，向上訴人申請押匯美金689,000元（
    下稱第一筆押匯），由被上訴人承辦。被上訴人明知依信用
    狀押匯慣例及上訴人制訂之「國際金融業務手冊」中關於出
    口押匯流程之規定，銀行辦理出口押匯業務，作帳後應立即
    寄出文件，向開狀銀行請求付款，被上訴人竟至同年6月10
    日始寄單，於同日又對提示相同瑕疵提單之訴外人Standard
    Max Co.（下稱Ｓ公司）押匯美金499,200元（下稱第二筆押
    匯），嗣後該2筆押匯文件，均遭開狀銀行以相同理由拒付
    。由於開狀銀行尚未對第一筆押匯文件通知拒付，上訴人乃
    核准相同瑕疵之提單文件押匯美金499,200元，如被上訴人
    於第一次88年5月24日押匯付款後，立即寄出文件向開狀銀
    行請求付款，開狀銀行隨即拒付，則上訴人必不致再對相同
    之瑕疵文件辦理押匯，故第二次押匯被拒付之損失，全係可
    歸責被上訴人遲延寄出第一筆押匯文件所造成。爰依侵權行
    為及債務不履行之法律關係，請求被上訴人賠償超貸之日幣
    15,686,366元、日幣12,376,000及第二筆押匯之美金
    499,200元，總計折合新臺幣22,994,670元等語。並聲明：
    (一)原判決廢棄。(二)被上訴人應給付上訴人新台幣22,
    994,670元及自起訴狀繕本送達之翌日即91年7月2日起至清
    償日止按年息5%計算之利息。(三)願供擔保請准宣告假執行。
二、被上訴人辯稱：87年9月18日核貸並不是被上訴人的權限，
    上訴人同意用87年9月18日反質借來辦理87年9月11日及87
    年9月14日的交割，聯福公司、威達公司並無違約交割。被
    上訴人於87年9月19日前本可依舊有之額度表就定存金額十
    足擔保授信，且本件經承辦科長丙○○、侯樹良及經辦員乙
    ○○用印，可見被上訴人所為並未違反規定。威達公司及聯
    福公司於87年9月18日之日幣借款除以新作之美金定存884萬
    為擔保外，加上該二公司既有之美金定存與額度，日幣借款
    總額尚低於額度及美金定存總額之內，並無超貸。上訴人從
    未規定必須要在幾天內寄單，Ｆ公司稱貨由新加坡至台灣約
    需3星期，而信用狀為即期信用狀，若文件已至，而貨未到
    ，則開狀銀行必挑瑕疵以拖延付款時間，為免不必要之困擾
    ，希望本行俟10天後再寄出。由於該客戶在上訴人公司之押
    匯實續已達美金1350萬元，且以往進帳情況正常，未有拒付
    之情事，上訴人認為只要是Clean Documents，且能控制在
    信用狀有效期限及提示期間內寄達即可，上訴人各層級之職
    員認為該企業並無問題即儘量給予其方便，歷次之押匯審查
    均送至較被上訴人層次為高之經理或副總經理批閱而無人異
    議，如謂被上訴人有過失，上訴人上級主管之監督責任又何
    在。被上訴人主張侵權行為時至上訴人起訴時已逾2年時效
    等語。並聲明：(一)駁回上訴。(二)如受不利判決願供擔保請准
    宣告免為假執行。
三、經查被上訴人原擔任上訴人公司國際金融業務分行襄理，訴
    外人聯福公司、威達公司為其客戶，該二公司分別提供台北
    市二房地設定第一順位最高限額抵押權為擔保，聯福公司擔
    保放款之額度為美金70萬元，威達公司擔保放款額度為美金
    445,000元，及信用放款額度為美金155,000元。威達公司及
    聯福公司自86年7月16日起至87年6月23日止陸續動用美金借
    款後，將借款轉存定期存款，再以定存質借取得借款，旋又
    以質借款再轉存定期存款，如此週而復始，同時增加定期存
    款及借款總額。上開定期存款所擔保之美金借款於87年8 月
    31日均改為日圓借款。威達公司於該日以美金定期存款為擔
    保借得日圓174,578,212元，另以原取得之美金借款額度60
    萬元，借得日圓81,624,615元。聯福公司於該日以原取得之
    美金借款額度70萬元借得日圓100,882,749元。被上訴人於
    87年9月10日為聯福公司向上海商銀資金科議定以1美元兌換
    日幣136．74元之匯率買進442萬美元，同時賣出日幣
    604,390, 800元，約定交割日為同年月11日，又於同年9月
    11日為威達公司以1美元兌換日幣134.78元之匯率買進442萬
    美元，同時賣出日幣595,727,600元，約定交割日為同年月
    14日。嗣於同年月18日以聯福公司、威達公司原各買進之美
    金442萬元轉為美元定存，聯福公司、威達公司並分別質借
    日幣604, 479, 200百元、日幣595,816,000元等事實，有額
    度動用申請書2紙在卷可證（原審卷，34、35頁），且為兩
    造所不爭，可信為真實。
四、上訴人主張：因被上訴人上揭行為致其受有超貸日幣28,062
    ,366 元，及第二筆押匯美金499,200元，總計折合新臺幣22
    ,994,670 元之損失，應負侵權行為損害賠償責任等語，被
    上訴人否認之，經查：
  (一)上訴人主張超貸之時間為87年9月18日，並以超貸為由提起
    自訴，於90年1月5日提起刑事附帶民事訴訟，經本院為被上
    訴人無罪判決並駁回上訴人之附帶民事訴訟確定後，上訴人
    遲至91年6月24日始提起本件訴訟。上訴人於87年間即知悉
    超貸之事，若上訴人主張超貸之侵權行為成立，被上訴人已
    為時效抗辯，上訴人之侵權行為損害賠償請求權已於89年10
    月間即因罹於時效而消滅。
  (二)上訴人主張第二筆押匯之時間為88年6月10日，其於同年月
    21日接獲開狀銀行通知拒付第二筆押匯款（原審卷，110頁
    ），上訴人雖主張時效中斷云云，未能提出證據以實其說，
    空言主張不足採信。若上訴人主張押匯構成侵權行為屬實，
    被上訴人為時效之抗辯，其請求權已於90年6月21日罹於時
    效。
  (三)因此，上訴人依侵權行為之法律關係，請求被上訴人賠償新
    台幣22,994,670元及自91年7月2日起至清償日止按年息5%
    計算之利息，依法無據，不應准許。
五、上訴人主張：聯福公司及威達公司於87年9月10日、11日下
    單買賣外匯有違約交割等語。被上訴人辯稱：上訴人有規定
    一星期以內交割就不算是違約交割，87年9月18日反質借，
    償還87年9月11日、87年9月14日交割款等語。查證人即上訴
    人會計部兼交割部門科長甲○○於刑事案件審理時證稱：「
    （威達、聯福那二筆交易有無違約交割？）所謂違約交割是
    指未交割，這兩筆有做反質借，並非違約」等語，上訴人於
    刑事案件審理時亦自陳交割優惠期間為一星期等語，有本院
    89年度上易字第4213號刑事判決附卷可稽（原審卷，60頁）
    。被上訴人於87年9月18日為聯福公司、威達公司做反質借
    辦理交割，並未超過上訴人所定一星期之交割優惠期限。上
    訴人既未提出證據足證聯福公司及威達公司有違約交割之情
    形，被上訴人辯稱：聯福公司及威達公司並無違約交割等語
    ，即屬可採。
六、上訴人主張：被上訴人明知聯福公司及威達公司之信用基礎
    及還款能力欠佳，竟仍指示屬下行員，以其等於87年9月10
    日、11日各買進之美金442萬元轉定存質借，質借成數違反
    質借要點第2條、作業辦法貳 (二)Ｂ等規定等語，被上訴人
    否認之。經查：
  (一)上訴人於80年9月3日第169號業字通告訂定之質借要點第2條
    規定：「質借幣別以原存單幣別為主，如欲借新台幣以外其
    他幣別時，借款成數依核貸當時國際外匯市場該兩種幣別兌
    換匯率折算之七成五為原則，最高以八成五為限，借款利率
    以借款幣別市場利率加年息1％計算。借款期間如因匯率變
    動，致借款金額折算原幣超過外匯定存單可質借成數時，應
    即洽借款人補徵提擔保物，或收回部分借款。」（原審卷，
    27頁）其於84年8月2日第368號業字通告公告之作業辦法貳
    (二)2.Ｂ規定：「質借幣別與存單幣別不同：原則以存單金
    額按核貸當日本行牌告匯率依交叉匯率計算之買匯匯率折算
    之質借幣別現值之八成貸放。」（原審卷，30頁）。依上開
    質借要點及作業辦法之規定，針對外匯定期存單質借之情形
    ，於質借幣別與存單幣別不同時，為因應匯率風險，最高以
    85 %為限。
  (二)本件貸款發生前，上訴人之86年4月3日上海商業儲蓄銀行授
    信業務授權額度表於說明第2項記載：「凡本行存單以存款
    人名義授信或以自然人名下本行存單擔保授信者，得視借戶
    往來實績及信用情形全額授信，並可由授權人員在上列額度
    外逕行辦理，不必報備（但授信條件之存單不得再質借或擔
    保）」（原審卷，97頁）。而該授信業務授權額度表在本件
    貸款發生後，於87年9月19日始將說明第二項修改為「凡以
    本行存單或可轉讓存單擔保授信者，得視借戶往來實績及信
    用額度全額授信，有本院89年度上易字第4213號刑事判決書
    可證（原審卷，62頁）。
  (三)上訴人雖稱：該額度表之單位新台幣，且未位於說明第2項
    對幣別不同時規定如何進行匯率換算，故該額度表僅適用於
    新台幣而非外幣授信業務云云，惟該額度表說明欄第1項有
    「信用額度美金貳佰萬元（含）以下者」之記載，且該額度
    表雖以新台幣為額度單位，但並未將外幣業務明文排除在外
    ，而外幣亦可於借款時換算為新台幣，上訴人另一襄理韓玉
    娟於87年8月7日在上開刑事案件中提出之Cortan Overseas
    公司之額度動用申請書，亦係以美金存單質借日幣，而該額
    度動用申請書上之額度條件下亦蓋有「超額擬以本行定存單
    十足擔保額度外辦理」，有上開刑事判決書在卷可證（原審
    卷，64頁），故上訴人上開辯詞即無可採。
  (四)上開證據顯示，上訴人以86年4月3日年及87年9月19日年之
    授信業務授權額度表規定，改變上開80年質借要點及84年作
    業辦法關於85%上限之規定，先則明定「凡上訴人銀行存單
    以存款人名義授信或以自然人名下本行存單擔保授信者，得
    視借戶往來實績及信用情形全額授信，並可由授權人員在上
    列額度外逕行辦理，不必報備」，既而改為「凡以上訴人存
    單或可轉讓存單擔保授信者，得視借戶往來實績及信用額度
    全額授信」。聯福公司、威達公司於87年9月18日系爭貸款
    部分，應適用上訴人86年4月3日之授信業務授權額度表規定
    ，不適用上開80年質借要點及84年作業辦法關於85%上限之
    規定，聯福及威達公司如以存單存款人名義授信或以存單擔
    保授信，得視該二公司往來實績及信用情形全額授信，並可
    由授權人員在上列額度外逕行辦理，不必報備。故上訴人稱
    ：本件借款應依上開80年質借要點及84年作業辦法關於85%
    上限之規定云云，亦無可採。
  (五)上訴人又稱：聯福與威達之徵信概要表記載其信用情形並非
    良好，陸續動用美金借款後轉存定期存款再質借取得借款方
    式增加定期存款及借款總額，被上訴人明知其財務狀況不佳
    仍予全額授信，有違善良管理人之注意義務等語，並提出徵
    信概要表為証（本院卷1，45至46頁）。惟上開關於威達公
    司之概要表係於本件貸款發生前約7個月前之87年2月24日所
    製作，關於聯福公司之概要表則為本件貸款發生後之2個月
    之87年11月25日所製作，顯然並非針對本件貸款而製作。且
    上開徵信概要表之「徵信處長評審」僅記載「本案宜先於充
    足之擔保條件下考量較為妥當」及「往來宜格外謹慎」等語
    ，並未建議或明載不能全額貸款，且明載只要有充足擔保條
    件即可貸款。至於上開二公司以陸續動用美金借款後轉存定
    期存款再質借取得借款方式增加定期存款及借款總額，所為
    借款均有定存為擔保，不能據此認為其信用不佳。故上訴人
    又稱：被上訴人明知上開二公司財務狀況不佳仍予全額授信
    ，有違善良管理人之注意義務云云，並無可採。
七、上訴人再主張：被上訴人於87年9月18日指示屬下行員以美
    金共884萬元定存設質，即使十足擔保，以當日匯率1美元兌
    換132圓計，約11億餘日圓，並不足以擔保聯福公司、威達
    公司於該日之合計逾12億日圓之貸款，為超額貸款等語。被
    上訴人辯稱其並無超貸等語。經查：
  (一)上訴人雖主張：聯福公司之美金定存並非1, 955,697元而係
    1,915,145元，借得之日幣為231,611,195元而係224,185,
    595元等語，並提出外匯定其存單質押借款借據為証（本院
    卷1，87頁）。惟該借據係於87年8月31日作為於該日借款擔
    保之存單，並非作為本件擔保之存單，只能證明該筆借款之
    質物存款及借款總額，不能證明聯福公司於本件借款時之美
    金定存僅1,915,145元及日圓借款總額。被上訴人請上訴人
    提出87年9月18日當天的定存總表，上訴人卻稱並無總表等
    語（本院卷1，134頁），並自承：「美金定存總額的差距四
    萬零五百五十二元是聯福公司的部分，我們承認有這筆，存
    入的時間八十七年六月二十三日（如上證二十一），如果加
    計進去就與被上訴人的金額相同，但這筆定期存單沒有設質
    ，當然不能算進去」等語（本院卷1，135頁）。查有無設質
    與有無定存係屬不同之問題，不能以存款未設質即主張並無
    存款存在。上訴人自承本件借款後於翌日有設質等語，詳如
    後述。再者，被上訴人於上開刑事案件之自訴狀記載：「至
    87 年6月23日止聯福公司共有美金定存1,955,697元。上開
    定期存款所擔保之美金於87年8月31日均改為定期款」、「
    聯福公司於該日以美金定存1,955,697元為擔保，借得日圓
    224, 185,595元」等語（原審卷，54頁），則上訴人主張：
    聯福公司之美金定存並非1, 955,697元而係1,915,145元，
    借得之日幣為231,611,195元而係224,185,云云，無足採信
    。
  (二)上訴人雖稱：按正常規定，先設質再撥款，上開4萬餘元美
    金定存沒有設質就不該借，如果不借就不會發生損害，設質
    和損害之間有因果關係，被上訴人未就存單設質即撥款，構
    成債務不履行等語。惟證人即上訴人會計科長戊○○、授信
    科科長丙○○、前授信科職員乙○○均到庭證稱：設質係存
    款科之業務而非被上訴人之授信科之業務等語（本院卷1，
    184、196、232頁）證人即上訴人公司退休經理辛○○雖到
    庭證稱：「當時我是乙○○的上司，我是經理，被上訴人己
    ○○是襄理，這筆錢沒有經過我，應該先設質再授信，這麼
    大的金額應該要到我這裡，還要到副總那裡」等語（本院卷
    1 ，233頁）。惟證人證人乙○○稱係先由被上訴人之授信
    科批完同意撥款，存款科再設質，設質完再撥款，依當時
    授信辦法不必經過經理等語（本院卷1，232、233、236頁）
    。證人辛○○雖稱：「先設質再授信是每個銀行都是這麼辦
    ，有作業手冊為依據」等語，但被上訴人及證人乙○○均否
    認有手冊存在，辛○○未能提出作業手冊為證（本院卷1，
    233、234頁）。辛○○嗣又改稱：「先承認額度，准予承貸
    額度，再訂約，再設質，再撥款」等語（本院卷1，252頁）
    。乙○○稱：「設質回復通知書有通知我們，撥款不是我們
    做的，不用經過我們等語」，兩造對此流程沒有爭執（本院
    卷1，256頁）。上開證據顯示，被上訴人並不負設質之責任
    ，且被上訴人自承本件借款於於授信及撥款後之9月19日有
    設質，設質是存款科之業務，撥款係會計科之業務，並非被
    上訴人授信科之業務等事實（本院卷2，132頁）。則上訴人
    主張：被上訴人未就存單設質即撥款，構成債務不履行云云
    ，亦不可採。
  (三)辛○○雖又證稱：「被上訴人通知存款科設質，存單和取款
    條都是被上訴人自己寫的，是被上訴人創造出來的存單，沒
    有這兩筆存款」、「資金是偽造出來的，被上訴人為賣日圓
    買美金，流程沒有很大的瑕疵。日圓沒有拿出來如何有美金
    ，取款條是被上訴人自己寫的，流程無法答覆是否正常或不
    正常，這是一個弊案。沒有額度就動用額度，是否承貸是被
    上訴人做的，超過被上訴人的權限，被上訴人的權限只有一
    千兩百萬元，本件卻有上億元的資金」等語（本院卷1，254
    至255頁）。惟證人乙○○證稱：「依當時授信辦法不必經
    過經理」等語，已如前述。證人辛○○亦稱：「十足額度外
    辦理才不必經過經理」，其雖又稱：「本件不是十足額度外
    辦理，是襄理自己寫一個額度動用申請書，憑空造出來的」
    等語（本院卷1，233頁）惟系爭該額度動用申請書上之額度
    條件下蓋有「超額擬以本行定存單十足擔保額度外辦理」等
    字樣之戳章（原審卷，34、35頁），則辛○○稱：本件不是
    十足額度外辦理云云，並無可採。應認被上訴人主張本件係
    十足額度外擔保放款等語為可採信。因此，依86年4月3日上
    海商業儲蓄銀行授信業務授權額度表說明第2項記載：「並
    可由授權人員在上列額度外逕行辦理，不必報備」，被上訴
    人可不必經過經理即可辦理。辛○○雖稱：被上訴人憑空創
    造存單、取款條及額度動用申請書，資金是偽造出來的等語
    ，但本件借款係於撥款前均經上訴人之存款科在定存單上設
    質後，由上訴人之會計科撥款，上訴人於借款到期後亦已行
    使質權取回部分借款，未取回部份並非無存款存在，而係因
    匯率變動才無法償還全部借款，故辛○○稱：被上訴人憑空
    創造存單、取款條及額度動用申請書，資金是偽造出來的云
    云，亦無可採。
  (四)上訴人雖又稱：被上訴人辦理本件貸款違反上訴人之86年4
    月3日上海商業儲蓄銀行授信業務授權額度表於說明第2項「
    但授信條件之存單不得再質借或擔保」之規定，惟系爭定期
    存單並無重覆設質之情形，僅係將原已經設質而僅貸款85%
    之存單挪用剩餘支15%額度乙節，為被上訴人所自承（本院
    卷2，132頁），則被上訴人並無已經設質借款之存單再重覆
    設質借款或擔保之情形，自無違反上開上海商業儲蓄銀行授
    信業務授權額度表說明第2項之規定，上訴人上開主張並無
    可採。
  (五)上訴人又稱：被上訴人不能挪用已保留之15%額度等語，惟
    被上訴人依上開上海商業儲蓄銀行授信業務授權額度表於說
    明第2項規定得對於上開二公司全額授信而不必報備，上訴
    人另一襄理韓玉娟於87年8月7日在上開刑事案件中提出之
    Cortan Overseas公司之額度動用申請書，亦係以美金存單
    質借日幣，而該額度動用申請書上之額度條件下亦蓋有「超
    額擬以本行定存單十足擔保額度外辦理」，已如前述。被上
    訴人既得以定存單十成擔保買賣外幣，上訴人復未能舉證證
    明其有禁止將已設質但保留額度之存單再就該額度擔保放款
    之規定，其稱：被上訴人不能挪用已保留之15%額度云云，
    即不能採。
  (六)聯福公司以不動產擔保取得額度美金70萬元，尚有美金定存
    1,955,697元，加上87年9月18日新增之美金定存442萬後，
    依據上訴人之授信外匯定存可全額授信下，該公司之額度及
    美金定存共計美金7,075,697元（700,000＋1,955,697＋
    4,420,000），以兩造不爭執之借款日匯率1美元兌換132日
    圓計，共計日幣933, 992,004元（7,075,697 x132）。而聯
    福公司於87年8月31日之借款日幣100,882,749元加上日幣
    224,185,595元，加上9月18日之借款日幣604,479,200元，
    共計日幣929,547,544元（100,882,749＋224,185,595＋
    604,479,200），尚在額度及定存總額內。威達公司以不動
    產擔保取得額度美金60萬元，尚有美金定存144萬元，加上
    87年9月18日新增之美金定存442萬後，在外匯定存可全額授
    信下，該公司之額度及美金定存共計美金6,460,000元（
    600,000＋1,440, 000＋4,420,000），以借款時之匯率1美
    元兌換132日圓計，共計日幣852,720,000元（0000000×132
    ）。而威達食品於87年8月31日之借款日幣81,624, 615元，
    加上日幣174,578, 212元，加上9月18日之借款日幣595,
    816,000元，共計日幣852,018,827元（81,624,615＋174,
    578,212＋595,816,000），亦尚在額度內。上開金額為上訴
    人於上開刑事案件中於自訴時所自承，有刑事判決書可證（
    原審卷，53至54頁、56頁）。
  (七)依額度動用申請書之內容，聯福公司於87年9月18日之額度
    為70萬美元，欠款為6,851,222.17美元，超額貸款6,151,
    222.17美元部分，以定存擔保6,375,145美元，總計7,075,
    145美元，並未有超貸情事，該額度動用申請書亦經經辦人
    員及會計簽章（原審卷，35頁）。系爭貸款於任職於授信科
    之被上訴人於額度動用申請書核准額度後，均經存款科設質
    ，並經會計科撥款，衡情會計科及存款科承辦人員已審核該
    動用申請書上之核准貸款金額與設質存單金額無訛後，始能
    完成撥款程序。上訴人並未主張並証明授信科之經辦人員、
    存款科之設質人員、會計科之撥款會計人員有何核貸不實或
    違法情事，其雖提出上開87年8月31日之借據主張被上訴人
    有超貸情事，惟如前所述，該借據係於87年8月31日作為該
    日借款擔保之存單，並非作為本件擔保之存單，只能證明該
    筆借款之質物存款及借款總額，不能證明聯福公司於本件借
    款時之美金定存及欠款總金額，故不能以該借據即認被上訴
    人有違法核准超貸情事。被上訴人請上訴人提出87年9月18
    日係之借款當日之定存總表，上訴人卻稱並無總表等語，其
    亦未提出聯福公司於系爭借款當日之欠款總表，則其主張被
    上訴人違法核准聯福公司超貸云云，並無可採。
八、上訴人既無法舉證證明被上訴人有違法超貸及其他債務不履
    行情事，而上訴人之所以無法於系爭借款到期後行使質權取
    回全部借款，係因嗣後匯率發生變動所致，其主張：被上訴
    人就上訴人所受之超貸日幣28,062,366元之損失，應負債務
    不履行損害賠償責任云云，無可採信。
九、關於第二筆押匯部分：
    上訴人主張：上訴人於88年5月24日受理客戶訴外人Ｆ公司執
    台灣中小企業銀行東高雄分行簽發之信用狀，及訴外人EMA
    Ocean Lines船運公司之提單，向上訴人申請押匯美金689,
    000元，由被上訴人承辦。被上訴人至同年6月10日始寄單，
    而於同日又對提示相同瑕疵提單之訴外人Ｓ公司押匯美金49
    9,200元，嗣後該2筆押匯文件，均遭開狀銀行以相同理由拒
    付。如被上訴人於第一次押匯付款後立即寄出文件向開狀銀
    行請求付款，開狀銀行隨即拒付，則上訴人必不致再對相同
    之瑕疵文件辦理押匯，故受有第二次押匯被拒付之損失，全
    係可歸責被上訴人遲延寄出第一筆押匯文件所造成，其可依
    債務不履行之法律關係，請求被上訴人賠償第二筆押匯之美
    金499,200元等語。被上訴人否認其有侵權及債務不履行情
    事。經查：
  (一)上訴人主張：依信用狀押匯慣例及上訴人制訂之「國際金融
    業務手冊」中關於出口押匯流程之規定，銀行辦理出口押匯
    業務，作帳後應立即對開狀銀行寄出文件等語，被上訴人否
    認之。
  (二)上訴人雖稱：被上訴人於報告中曾自承「按一般規定，銀行
    辦理出口押匯業務，作帳後理應立即寄出文件向開狀銀行或
    求償銀行請求付款」，故立即寄單為上訴人之規定，並為信
    用狀押匯慣例等語，並提出被上訴人之報告書為証（本院卷
    1，50頁）。惟被上訴人於該報告中係稱「一般規定」，並
    未指稱係依上訴人之規定，且其未稱立即寄單係屬信用狀押
    匯業務之慣例，亦未稱「立即」是指幾日內而言，復於報告
    中言明其於十餘日始寄單並無不法之理由，故該報告不能證
    明被上訴人有依上訴人之規定或押匯慣例應立即寄單之義務
    。
  (三)押匯信用狀統一慣例第43條規定：「除規定提示單據之有效
    期限外，要求運送單據之每一信用狀亦應規定裝運日後依信
    用狀條款提示單據之特定期間。如未就該項期間予以規定，
    銀行將不接受遲於裝運日後二十一日始向其提示之單據。無
    論如何，單據之提示，絕不得遲於信用狀之有效期限」，有
    信用狀統一慣例節錄附卷可稽（原審卷，71頁）。依此規定
    ，單據之提示只需在信用狀記載之特定期間或裝運日後21日
    內提示，上訴人主張依信用狀押匯慣例應立即寄出文件向開
    狀銀行提示云云，未舉證證明有該慣例，又與上揭信用狀統
    一慣例之規定不合，自不足採。
  (四)依上訴人制訂之國際金融業務手冊第四章第一節之規定，出
    口押匯之作業程序係由各分行收件，經審單、覆審、核准後
    送OBU作帳及寄單，或直接送OBU審單作帳，OBU客戶支出口
    押匯文件均彙總至本行繕打Cover Letter，經OBU有權簽字
    人簽字後，寄開狀銀行或付款銀行（原審卷，98至100頁）
    。上訴人制訂之出口業務手冊第三節出口押匯作業流程規定
    ，為迅速求償，有時先寄單後記帳，然有時為提供良好之服
    務，則採先作帳後寄單之處理方式（原審卷，101至102頁）
    。上訴人制訂之上開規定均無應「立即」或幾日內寄單之明
    確規定。上訴人據此主張被上訴人違反立即寄單之規定云云
    ，亦不足採。
  (五)Ｆ公司係於87年5月24日持臺灣中小企業銀行東高雄分行簽
    發信用狀及船運公司提單，向上訴人申請押匯美金689,000
    元，被上訴人於88年6月10日寄單，係於作帳16日後寄單等
    情，為兩造所不爭（本院卷，134頁），故未逾信用狀統一
    慣例第43條所規定提示單據之期間，上訴人主張被上訴人違
    反信用狀押匯慣例及上訴人內部規定，遲延寄出第一次即Ｆ
    公司押匯單據云云，並無可採。再者，Ｆ公司於88 年5月24
    日向上訴人押匯美金689, 000元，Ｓ公司於同年6 月10日向
    上訴人押匯美金499,200元，開狀銀行拒付款之理由均非遲
    延寄單，而係因單據之瑕疵所致乙節，為上訴人所自承（本
    院卷，21頁）。故第二次押匯金額遭開狀銀行拒付，與被上
    訴人將第一次押匯單據寄出之時間及行為，並無相當因果關
    係。是上訴人主張因被上訴人遲延寄出第一次押匯單據，致
    其受有第二次押匯金額遭開狀銀行拒付之損失云云，並無可
    採。
  (六)因此，上訴人依債務不履行之法律關係，請求被上訴人賠償
    第二筆押匯之美金499,200元即屬不能准許。
十、從而上訴人依據侵權行為及債務不履行之法律關係，請求被
    上訴人給付上訴人超貸日幣損失28,062,366元及第二筆押匯
    美金損失499,200元總計折合新臺幣22,994, 670元，及自91
    年7月2日起至清償日止按年息5%計算之利息，為無理由，不
    應准許。其假執行之聲請亦失所附麗，應併予駁回。原審為
    上訴人敗訴之判決，及駁回其假執行之聲請，並無不合。上
    訴意旨指摘原判決不當，求予廢棄改判，為無理由，應予駁
    回。
十一、本件事證已臻明確，兩造其餘主張與舉證，無一一論列之
      必要，併此敘明。
十二、據上論結，本件上訴為無理由，依民事訴訟法第449條第1
      項、第78條，判決如主文。
中　　華　　民　　國　　94　　年　　5 　　月　　24　　日
　　　　　　　　　民事第五庭審判長法　官　林丁寶
　　　　　　　　　　　　　　      法　官  陳博享
　　　　　　　　　　　　　　      法　官  高鳳仙
正本係照原本作成。
如不服本判決，應於收受送達後20日內向本院提出上訴書狀，其
未表明上訴理由者，應於提出上訴後20日內向本院補提理由書狀
（均須按他造當事人之人數附繕本）上訴時應提出委任律師或具
有律師資格之人之委任狀；委任有律師資格者，另應附具律師資
格證書及釋明委任人與受任人有民事訴訟法第466條之一第一項
但書或第二項（詳附註）所定關係之釋明文書影本。
中　　華　　民　　國　　94　　年　　5 　　月　　26　　日
　　　　　　　　　　　　　　　　　 書記官　黃慶霽
附註：
民事訴訟法第四百六十六條之一（第一項、第二項）：
對於第二審判決上訴，上訴人應委任律師為訴訟代理人。但上訴
人或其他法定代理人具有律師資格者，不在此限。
上訴人之配偶、三親等內之血親、二親等內之姻親，或上訴人為
法人、中央或地方機關時，其所屬專任人員具有律師資格並經法
院認為適當者，亦得為第三審訴訟代理人。
